【裁判字號】    97,易,1082
【裁判日期】    971230
【裁判案由】    詐欺
【裁判全文】
臺灣士林地方法院刑事判決              97年度易字第1082號
公  訴  人  臺灣士林地方法院檢察署檢察官
被      告  丙○○
選任辯護人  乙○○律師
上列被告因詐欺案件，經檢察官聲請簡易判決處刑（97年度偵字
第5263號），本院士林簡易庭認不宜以簡易判決處刑（97年度士
簡字第724號），簽移本院改依通常程序審理，本院判決如下：
    主  文
丙○○幫助犯詐欺取財罪，處有期徒刑月，如易科罰金，以新
臺幣壹仟元折算壹日。
    事  實
一、丙○○依其社會生活之通常經驗，可預見將自己金融機構帳
    戶之提款卡及密碼交付他人，可能成為不法之徒詐欺被害人
    財物時，供作匯交款項及提領款項用途之工具，進而幫助該
    不法之徒遂行詐欺取財犯行，仍基於縱使他人利用其金融帳
    戶實施詐欺取財亦不違其本意之幫助詐欺不確定故意，於民
    國97年3 月4 日至97年3 月15日間之某日，在不詳地點，將
    其所開立國泰世華銀行屏東分行（下稱國泰銀行屏東分行）
    活期儲蓄存款帳戶（帳號：000-00-000000-0 號）之提款卡
    及密碼提供予姓名、年籍均不詳之成年人，供其作為存、提
    款、轉帳及匯款之用，以此方式幫助該不詳之人向他人詐取
    財物。嗣該不詳之人先於97年3 月13日晚間10時許及同年月
    14日下午6 時許，先後撥打電話予張淑瑜，佯稱協助辦理取
    消扣款手續，致張淑瑜誤信為真，乃於同年月15日18時46分
    ，依指示前往臺北市文山區萬芳郵局操作自動提款機，進而
    將自己帳戶內之款項新臺幣（下同）17,066元匯入丙○○前
    揭帳戶而受騙；該不詳之人復於97年3 月15日19時許，冒用
    廠商名義撥打電話予甲○○，佯稱因甲○○先前購買喇叭時
    匯款之帳號有誤，需至自動付款機辦理取消付款手續，致甲○○陷於錯誤，乃依該不詳之人之指示，於同日19時3 分許
    ，前往桃園縣平鎮市龍岡郵局之自動付款機操作所謂之「取
    消手續」（實為轉帳手續），進而將其帳戶內之存款29,983
    元轉帳至丙○○前開帳戶而受騙。該不詳之人詐使張淑瑜、
    甲○○等人將前揭款項匯出後，旋即以丙○○所提供之帳戶
    提款卡及取款密碼，將款項領出得手。嗣因張淑瑜、甲○○
    發覺受騙而報警處理，始經警循線查獲上情。
二、案經臺北縣政府警察局汐止分局報告臺灣士林地方法院檢察
    署檢察官偵查起訴。
    理  由
壹、證據能力之判斷
一、按被告以外之人於審判外之陳述，雖不符合刑事訴訟法第15
    9 條之1 至之4 等4 條之規定，而經當事人於審判程式同意
    做為證據，法院審酌該言詞陳述或書面陳述做成時之情況，
    認為適當者，亦得為證據，刑事訴訟法第159 條之5 定有明
    文，核其立法意旨在於傳聞證據未經當事人之反對詰問予以
    核實，原則上先予排除。惟若當事人已放棄反對詰問權，於
    審判程式中表明同意該等傳聞證據作為證據；或於言詞辯論
    終結前未聲明異議，基於尊重當事人對傳聞證據之處分權，
    及證據資料愈豐富，愈有助於真實發見之理念，且強化言詞
    辯論主義，使訴訟程式得以順暢進行，上開傳聞證據亦均具
    有證據能力。而所謂「審酌該陳述做成時之情況，認為適當
    」者，係指依各該審判外供述證據製作當時之過程、內容、
    功能等情況，是否具備合法可信之適當性保障，加以綜合判
    斷而言（最高法院94年度台上字第3277號判決要旨可資參照
    ）。
二、查公訴人本件起訴所舉證人即被害人張淑瑜、甲○○於警詢
    中所為陳述，其性質雖屬傳聞證據，且其等未再於本院審理
    中為陳述，複查無符合同法第159 條之1 至之4 等條之情形
    ，然其所為之上開警詢筆錄內容，業經被告於本院準備程序
    及審理中同意採為證據使用（參見本院卷第47頁、第63頁）
    ，經本院於審理時提示予檢察官、被告及辯護人並告以要旨
    ，且經檢察官、被告及辯護人表示意見，該等當事人均未於
    言詞辯論終結前對該等警詢筆錄之證據能力表示異議，依首
    揭規定，應認當事人對於證人張淑瑜、甲○○於警詢中之陳
    述，同意其有證據能力；再審酌證人張淑瑜、甲○○係查覺
    遭詐騙後，立即於案發翌日或當日報案並接受員警偵詢，筆
    錄錄製過程均經全程錄音，亦查無人情施壓、干擾或不當取
    證之情形，且觀乎證詞內容均係有關其受騙經過之客觀事實
    ，並無臆測、攻訐之詞，以之作為本案之證據自屬適當，是
    上開證人張淑瑜、甲○○於警詢中之證言，應認均具有證據
    能力。
貳、本案犯罪事實之認定
一、訊據被告丙○○固坦承開立前揭國泰銀行屏東分行帳戶使用
    之事實，惟矢口否認有何幫助詐欺之犯行，辯稱：伊於97年
    3 月7 日下午攜帶上開帳戶之提款卡前往存款途中，因騎駛
    機車不慎發生車禍而摔倒，乃即返家包紮，嗣於同年月16日
    發現提款卡不見，研判係車禍時不慎遺失，旋於當日辦理帳
    戶掛失止付，伊並未將帳戶之提款卡及密碼提供給他人使用
    云云，選任辯護人為被告有利之辯護則稱：被告於前往存款
    途中發生車禍之事實，業據證人即被告配偶丁○○到院結證
    無訛，足認被告所稱因車禍而遺失提款卡之辯，應屬可信，
    又被告尚有其他多個帳戶，該等帳戶均無遭詐欺集團不法使
    用之情事，衡情被告如有意販售或提供帳戶予人使用，何不
    將該等帳戶亦一併售出或無償提供他人使用，足徵本件被告
    應無犯罪云云。
二、本院查：
(一)、前述國泰銀行屏東分行帳戶為被告所開立使用乙情，業據被
    告於本院審理中坦承不諱（參見本院卷第83頁），並有國泰
    世華銀行屏東分行97年6 月25日（九七）國世屏東字第119
    號函附開戶資料影本等件（附於本院卷第12頁至第14頁、第
    19頁）在卷可稽，應甚明確，堪予認定。
(二)、又前揭被害人張淑瑜於97年3 月13日晚間10時許及同年月14
    日下午6 時許，先後接獲不詳之人來電，佯稱欲協助辦理取
    消扣款手續，張淑瑜因此誤信為真，遂依指示於同年月15日
    18時46分，前往臺北市文山區萬芳郵局操作自動提款機，進
    而將自己帳戶內之款項17,066元匯入丙○○前揭帳戶而受騙
    ；被害人甲○○於97年3 月15日19時許，接獲不詳之人冒用
    廠商名義來電，佯稱因其先前購買喇叭時匯款之帳號有誤，
    需至自動付款機辦理取消付款手續，甲○○因此陷於錯誤，
    遂依該不詳之人之指示，於同日19時3 分許，前往龍岡郵局
    設置之自動付款機操作，進而將其帳戶內之存款29,983元轉
    帳至丙○○前開帳戶而受騙等情，業經證人即被害人張淑瑜
    、甲○○於警詢分別指證明確（參見本院卷第37頁至第38
    頁、臺灣士林地方法院檢察署97年度偵字第5263號卷第6 頁
    ），並有郵局自動櫃員機交易收據影本2 紙在卷可考（附於
    本院卷第41頁、同上偵字卷第8 頁）；而被告前揭帳戶於97
    年3 月15日，因轉帳而收入金額分別為17,066元及29,983元
    之款項各1 筆，並旋遭以現金領出殆盡等情，亦有卷附前開
    帳戶之交易明細資料（附於本院卷第15頁至第18頁），及國
    泰世華商業銀行屏東分行97年7 月14日（九七）國世屏東字
    第130 號函說明該帳戶於「97年3 月17日」之交易存提，實
    際交易日期為97年3 月15日，因當日適逢星期六，故財金營
    業日順延至次一營業日即97年3 月17日等語（附於本院卷第
    22頁）可稽，參以上開存提紀錄顯示於被害人分別轉帳
    17,066元、29,983元至被告前揭帳戶後，該帳戶旋即以現金
    支出之1,006 元、16,006元、20,006元、10,006元等4 筆款
    項，於摘要說明欄皆記載「提款機付」，且該等金額與一般
    使用自動提款機提領款項者，如跨行提款須收取6 元之交易
    常情相符，堪認上開詐得款項係遭人利用被告之提款卡插入
    自動提款機內取出。綜上，被告之前揭國泰銀行屏東分行帳
    戶之連同提款卡及密碼，確遭不法之徒管領使用於詐欺取財
    犯行，甚為明確。
(三)、被告雖否認將前揭帳戶提供他人使用，並以前詞置辯，然查
    ：
  1.詐欺正犯為避免員警自帳戶來源回溯追查出真正身份，乃以
    他人帳戶供作詐得款項出入之帳戶，此為詐欺正犯需利用他
    人帳戶之原因，相應於此，詐欺正犯亦會擔心如使用他人帳
    戶，因帳戶持有人非本人，則詐得款項將遭不知情之帳戶持
    有人提領，或不知情帳戶持有人逕自掛失以凍結帳戶之使用
    ，甚或知情之帳戶持有人以辦理補發存摺、變更印鑑、密碼
    之方式，將帳戶內存款提領一空，致其費盡周章所詐得之款
    項化為烏有。則詐欺正犯為所使用之帳戶，必須為其所能控
    制之帳戶，始能確保詐得款項能自由予以支配使用。申言之
    ，詐欺正犯絕不可能使用他人遺失存摺、提款卡、密碼之帳
    戶供作詐得款項匯入之帳戶，以免遭受真正帳戶持有人提領
    或掛失之風險，是以，被告辯稱其帳戶之提款卡（連同密碼
    ）係遺失而遭人不法使用云云，已非合理。
  2.又本件被害人等將受騙金額轉帳至被告前揭帳戶後，該等款
    項即遭人以提款卡提領殆盡，業據認定如前。而按欲使用提
    款卡由自動提款機取款，須輸入正確之密碼，方可順利領得
    款項，由此可見，如非帳戶所有人同意、授權而告知提款卡
    密碼，單純持有提款卡之人，欲隨機輸入號碼，且該號碼能
    與正確之密碼相符，進而領取款項之機率微乎其微，是以，
    被告如係單純遺失提款卡，則本案不法之徒如何能知悉正確
    密碼進而憑卡提領款項，即屬有疑。就此，被告雖辯稱：伊
    因擔心忘記密碼，故將該提款卡之密碼書寫在提款卡上云云
    。惟按密碼乃係避免提款卡遭人冒用之重要機制，一般而言
    ，帳戶所有人為避免密碼及提款卡同遭他人取得、利用，均
    知提款卡應與其密碼分別保存，或者將密碼牢記心中，而不
    在任何物體上標示或載明密碼，以免徒增帳戶款項遭人持提
    款卡併同輕易得知之密碼而盜領存款，而查，被告到庭自承
    其有7 、8 張金融卡，因認使用同一密碼不好，故各張卡的
    密碼均不相同，本件前揭帳戶提款卡於剛開戶時設定為好幾
    個1 ，因伊覺得太好記，且曾經掉過一次金融卡，故加以變
    更，伊對於將密碼寫在卡片上，一旦遺失，則有遭盜領之風
    險乙情有所知悉等語在卷（參見本院卷第82頁至第84頁），
    證人即被告配偶丁○○亦到院證稱：「（問：你太太做事是
    否是謹慎的人）不會馬虎。且她管帳也管了好幾年。」等語
    （參見本院卷第77頁），堪認被告對於提款卡密碼之管理使
    用，應甚為謹慎小心；另一方面，本件被告帳戶自95年9 月
    5 日開立後迄至案發前之97年3 月4 日止，均有密集以提款
    卡存提款項之紀錄，此有前揭交易明細資料在卷可考，被告
    復自承該帳戶係供自己存錢之用（參見本院卷第83頁），是
    以帳戶之用途及使用頻率，被告將密碼記憶在心並無困難。
    揆諸前揭各情，被告所稱其因怕忘記密碼，遂將之書寫在提
    款卡上之辯，顯與常情有悖，並非可採。
  3.至被告雖辯稱上開帳戶提款卡係放在褲袋內，因外出存款時
    發生車禍摔倒而不慎遺失云云，並由證人丁○○到院為相同
    之證述，惟此部分辯解並不足採，理由如下：
  (1)被告於97年4 月23日偵查中先辯稱：提款卡何時遺失伊忘了
    ，伊於97年3 月16日才發現遺失，伊平時將提款卡放置家中
    云云，經檢察官質以如放置家中，如何遺失，乃又改稱：伊
    在97年3 月16日前幾天曾帶前開提款卡出去存錢，因為摔倒
    ，發現身上的提款卡不見，所以未存錢就又回來云云，經檢
    察官再質以為何就發現提款卡遺失之時間說法反覆，乃又改
    稱：伊摔倒後，並未檢查身上的提款卡，事後來才發現不見
    云云（參見偵卷第15頁），嗣於本院審理中，則稱係於97年
    3 月7 日攜帶提款卡外出存錢，因發生車禍受傷而返家，嗣
    於97年3 月16日因整理內務，發現提款卡少1 張，故懷疑係
    車禍摔倒時遺失云云（參見本院卷第82頁、第86頁）。經核
    被告前揭辯詞，就其遺失提款卡及發現遺失之時點，先後供
    述內容不一，衡情如係陳述親身經歷之客觀事實，當不致此
    。
  (2)又依被告所辯，遺失提款卡當日，伊因擔心壓壞卡片，遂將
    之放在褲子口袋，另將欲存入之現金放在上衣口袋，車禍發
    生後，褲子口袋有破，提款卡遺失，但現金及其他物品均未
    遺失。惟查，卡片狀之提款卡如置於褲子口袋內，因與身體
    緊密貼附，於跌倒時，依一般常情，並不易掉出，況被告自
    承車禍時為腳部及膝蓋擦傷，足見如其所稱當時穿著褲子破
    損乙情縱令屬實，亦不應導致褲子口袋破洞之情形，是被告
    所稱因車禍摔倒，致褲袋內之提款卡遺失之辯，顯不合理。
  (3)再者，證人丁○○於本院審理中經辯護人主詰問時證稱：被
    告係於97年3 月16日或17日帶提款卡出門存錢時，在路上發
    生車禍，於車禍第2 天發現提款卡遺失，並在發現遺失後隔
    1 、2 天辦理掛失云云（參見本院卷第65頁至第67頁），於
    檢察官反詰問時，又改稱：被告是在發生車禍後的第2 至3
    天發現提款卡遺失，並在同日辦理掛失，當天為3 月16日云
    云（第68頁至第69），核證人丁○○就被告發生車禍時間、
    發現提款卡遺失時間，及是否於發現遺失當日即辦理掛失等
    重要事項，先後證詞內容出入甚大，且關於車禍日期，證人
    丁○○所述亦與被告所辯稱之3 月7 日明顯不符；再者，證
    人丁○○證稱被告係於白天下午發生車禍，與被告於辯護意
    旨狀所稱於下午7 時發生車禍（參見本院卷第94頁），及辯
    護人當庭補稱：辯護狀上所載之「下午7 時」，係其所推測
    ，因被告向其表示當時天色有點暗等語（參見本院卷第78頁
    ）亦不相符，是以，證人丁○○所為關於被告因車禍而遺失
    提款卡之證詞，因有前開重大瑕疵，尚難據予採憑。
  4.至選任辯護人辯稱被告除本案帳戶外，尚有其他多個帳戶，
    該等帳戶均無遭詐欺集團不法使用之情事，衡情被告如有意
    販售帳戶使用，何不將該等帳戶一併售出或無償提供他人使
    用，足徵本件被告應無犯罪云云。惟查，提供帳戶予他人使
    用之行為，本不以將自己所申請之帳戶悉數加以提供為必要
    ，且詐欺集團因犯罪所需，僅指定取得特定銀行帳戶之情形
    ，亦非罕見，況本院依從事審判職務之經驗，亦曾見行為人
    提供多個銀行帳戶予詐欺集團使用，然詐欺集團實際僅運用
    其中部分帳戶之情形，是辯護人所稱被告其他帳戶未遭詐欺
    集團不法使用乙情縱令屬實，仍無從據此推論被告即未將本
    案之帳戶提款卡及密碼提供他人使用。
(四)、綜上所述，被告所稱提款卡（連同密碼）遺失之辯，應係卸
    責之詞，難以採信，被告確有將前述國泰銀行屏東分行帳戶
    之提款卡及密碼提供他人使用之事實，應堪認定。至本件因
    被告否認犯罪而無法確知被告將其帳戶之提款卡及密碼交付
    他人不法使用之時間，然查，被告自承前揭帳戶迄至97年3
    月4 日之存提紀錄均係伊所為，而之後即為被害人等於97年
    3 月15日匯入遭詐騙之款項，足見斯時該帳戶已由不詳之人
    供作不法使用。從而，本件被告應係於97年3 月4 日以後至
    97年3 月15日間之某日，將上開國泰銀行屏東分行之提款卡
    及密碼提供予詐欺正犯使用甚明。
(五)、按金融機構接受客戶申請一般存款帳戶之現況，絕大多數不
    須任何條件，亦無須任何費用，即任何人均可辦理金融帳戶
    存摺使用，如無特殊理由，實無借用他人存摺使用之必要；
    而金融存摺、提款卡事關存款人個人財產權益之保障，倘有
    不明之金錢來源，甚而攸關個人法律上之責任，其專有性甚
    高，除非本人、與本人具有信賴關係或其他特殊原因，難認
    有何流通使用之可能，一般人均有妥為保管防阻他人任意使
    用之認識；縱使特殊情況偶有交付他人使用之需，亦必然深
    入瞭解用途及合理性後，再行提供以使用，方符常情。且該
    等專有物品如落入不明人士手中，而未加以闡明正常用途，
    極易被利用為與財產有關之犯罪工具，此為吾人依一般生活
    認知所易於體察之常識。又有犯罪意圖者，不使用自己之帳
    戶，竟借用他人之帳戶，則客觀上可預見其目的，係供為某
    筆資金之存入，後再行領出之用，且該筆資金之存入及提領
    過程係有意隱瞞其流程或避免行為人身份曝光之用意，一般
    人本於一般認知能力均甚易於瞭解。而一般詐欺集團即常以
    向不特定人收購或租用金融帳戶存摺之方法而從事如同本案
    之詐欺犯罪模式，報章、雜誌、電視亦常有報導。查被告為
    成年人，並非無社會經驗之人，明知提款卡等有關個人財產
    、身份之物品，倘淪落於不明人士手中，極易被利用為與財
    產有關之犯罪工具，竟願將其提款卡及密碼等物交付予與其
    身份上不具密切關係之人，顯然對於該帳戶將作為不法使用
    ，有所認知，是雖卷內事證並無積極證據證明被告知悉該詐
    欺正犯將如何犯罪，而無法於本件認定被告有與該詐欺正犯
    實施詐欺犯行之共同犯意聯絡，惟被告既對金融帳戶交付他
    人使用，可能遭持以從事財產犯罪有所認知，其有幫助他人
    犯詐欺取財罪之不確定犯罪故意甚明。綜上，
    本件事證明確，被告犯行洵堪認定，應依法論科。
參、論罪科刑
一、按刑法上之幫助犯，係對於犯罪與正犯有共同之認識，而以
    幫助之意思，對於正犯資以助力，而未參與實施犯罪之行為
    者而言（最高法院75年度台上字第1509號、88年度台上字第
    1270號判決亦同此意旨）。是以，如未參與實施犯罪構成要
    件之行為，而係出於幫助之意思提供助力，即屬幫助犯，而
    非共同正犯。查被告基於幫助詐欺取財犯行之犯意，提供其
    國泰銀行屏東分行帳戶之提款卡及密碼予年籍姓名不詳之人
    ，該不詳之人即利用被告之幫助，意圖為自己不法之所有，
    而基於詐欺之犯意，施用詐術使被害人陷於錯誤，因而轉帳
    匯款至被告所提供之上揭帳戶內，因被告所為係參與詐欺罪
    構成要件以外之行為，且在無證據證明被告係以正犯而非以
    幫助犯之犯意參與犯罪之情形下，應認其所為係幫助犯而非
    正犯行為。故核被告丙○○所為，係犯刑法第30條第1 項幫
    助犯刑法第339 條第1 項詐欺取財罪。又被告係以一提供帳
    戶之幫助行為，分別幫助該不詳之人詐得被害人張淑瑜、甲○○等人之財物，係一行為而觸犯二個幫助詐欺取財罪，為
    想像競合犯，應從一重之幫助詐欺取財罪處斷，起訴書未敘
    及該不詳之正犯利用被告前揭帳戶，詐得被害人張淑瑜款項
    部分之事實，固屬疏漏，惟此部分事實，與起訴犯行間有裁
    判上一罪關係，為起訴效力所及，復經蒞庭公訴檢察官於97
    年8 月28日以書狀補充（附於本院卷第34頁），基於審判不
    可分原則，本院自應併予審究。再被告係幫助他人犯罪，爰
    依刑法第30條第2 項之規定，按正犯之刑減輕之。
二、爰審酌被告提供帳戶供詐欺正犯詐騙他人財物，危害社會正
    常交易安全，增加被害人尋求救濟之困難，並使犯罪之追查
    趨於複雜，並斟酌本件被害人遭詐騙金額，及被告犯後並未
    賠償被害人損失且否認犯行之態度，並其智識程度及生活狀
    況等一切情狀，量處如主文所示之刑，並諭知易科罰金之折
    算標準，以示懲儆。
據上論斷，應依刑事訴訟法第452 條、第299 條第1 項前段，刑
法第30條第1 項前段、第2 項、第339 條第1 項、第55條、第41
條第1 項前段，刑法施行法第1 條之1 ，判決如主文。
本案經檢察官徐名駒到庭執行職務。
中    華    民    國    97    年    12    月    30    日
                  刑事第六庭審判長法  官  汪梅芬
                                  法  官  莊明達
                                  法  官  吳祚丞
以上正本證明與原本無異。
如不服本判決應於送達後10日內，向本院提出上訴書狀。其未敘
述上訴理由者，應於上訴期間屆滿後20日內向本院補提理由書狀
，切勿逕向上級審法院提出（均須按他造當事人之人數附繕本）
。
                                  書記官  方蘭芬
中    華    民    國    97    年    12    月    30    日
附錄本案論罪科刑法條：
刑法第339 條第1 項
（普通詐欺罪）
意圖為自己或第三人不法之所有，以詐術使人將本人或第三人之
物交付者，處5 年以下有期徒刑、拘役或科或併科1 千元以下罰
金。


司法院資訊處製作；財團法人民間司法改革基金會備份。
